【裁判字號】    97,台上,733
【裁判日期】    970417
【裁判案由】    拆屋還地
【裁判全文】
最高法院民事判決              九十七年度台上字第七三三號
上  訴  人  戊 ○ ○
訴訟代理人  王 坤 成律師
被 上訴 人  乙 ○ ○
            丙○○○
            丁 ○ ○
            甲 ○ ○
            潘 渭 川
共      同
訴訟代理人  王 嘉 寧律師
上列當事人間請求拆屋還地事件，上訴人對於中華民國九十六年
十一月二十七日台灣高等法院第二審判決（九十六年度上字第二
一四號），提起上訴，本院判決如下：
    主  文
原判決除假執行部分外廢棄，發回台灣高等法院。
    理  由
本件上訴人主張：坐落台北市○○區○○段四小段五五地號土地
（下稱系爭土地）為伊所有，遭被上訴人乙○○等五人分別（其
中丙○○○、丁○○為夫妻共同）無權占用。其等依序管有地上
門牌號碼為台北市○○街三一巷二二弄二五號、二七號、二九號
、三一號房屋（下稱系爭房屋）及遮雨棚，各自占有如第一審判
決附圖（下稱附圖）所示Ｂ及Ｆ、Ｃ及Ｇ、Ｄ及Ｈ、Ｅ部分之土
地。爰依民法第七百六十七條之規定，求為命被上訴人等各將該
附圖所示土地上之地上物拆除、騰空土地返還於伊之判決（上訴
人超逾上開聲明之請求部分，已經第一審判決駁回其訴確定）。
被上訴人則以：系爭土地（日據時代地號為七星郡大直庄字大直
四六四番地）乃伊等之先祖陳生於大正十四年（即民國十四年）
向當時之地主吳友直等人承租，用以建築系爭房屋，雙方立有賃
  地合約字（下稱賃約字）。依民法債編施行法第二十四條第一
項、修正前民法第四百二十五條之規定，上訴人受讓系爭土地後
，仍應受該賃約字租約之拘束。況系爭土地原所有權人出售時，
未通知伊等優先承買權，上訴人亦不得對抗伊等據以訴請拆屋還
地。伊等因租地建屋而占有系爭土地，即非無正當權源等語置辯
。
原審廢棄第一審所為上訴人勝訴之判決，改為判決駁回其訴，係
以：系爭土地日據時期地號為七星郡大直庄字大直四六四番，光
復後編為大直段四六四地號，並於三十六年四月五日登記為吳朝
瑞、吳林妹、吳謝招治、吳開藤、吳開芽等五人（下稱吳朝瑞等
五人）所有，嗣輾轉於九十五年七月十七日因買賣登記為上訴人
所有。被上訴人等五人分別（其中丙○○○、丁○○為夫妻共同
）管有之系爭房屋及遮雨棚，各自占有如附圖所示Ｂ及Ｆ、Ｃ及
Ｇ、Ｄ及Ｈ、Ｅ部分之土地等情，為兩造不爭之事實。上訴人雖
主張被上訴人等無權占用系爭土地云云，惟被上訴人抗辯其先祖
陳生於大正十四年即與系爭土地當時地主吳友直等人訂立租約，
租地建屋。已提出上訴人不爭執形式為真正之賃約字為證。而該
賃約字記載存續不限期間，賃  標的不動產為七星郡大直庄字大
直四三五、四六二、四六四、四九四、四六二之一番等五筆土地
，係於三十六年四月間均登記為吳朝瑞等五人所有，其中四三五
、四六二之一、四九四番等三筆土地，於日據時期則為吳友直、
吳深山、吳友賢、吳朝瑞、吳友恭、吳舛燎、吳朝班等七人（下
稱吳友直等七人）所有。現存日據時期登記簿固查無其餘四六四
、四六二番等二筆土地於斯時之所有權人資料，但依經驗法則，
堪認該二筆土地於日據時期同屬吳友直等七人所有。次觀賃約字
締約人陳生及吳友直（出租人代表）之戶籍登記與賃約字記載住
址相符，並參酌陳生與土地所有權人間就賃約字內之四三五番（
現為台北市○○區○○段四小段四二地號）土地訂有三七五租約
，且被上訴人持有系爭土地五十三年上期田賦繳納證明等情，可
見吳友直有權代理吳友恭外六人簽訂賃約字。是賃約字既明載土
地（即四六四番地）係建物敷地，而系爭土地上房屋於三十五年
間又已設有戶籍，即見確有租地建屋之情，堪信被上訴人之抗辯
為實在。則就系爭土地於日據時期所成立之不定期限租約關係，
依民法債編施行法第一條及第二十四條第一項規定，適用民法第
四百二十五條第一項之規定，不溯及適用同法條第二項規定之結
果，對土地之受讓人即上訴人自仍有拘束力。上訴人以被上訴人
等無權占有系爭土地，請求其等拆屋還地，難認有理等詞，為其
判斷之基礎。
查賃約字所載四三五、四六二之一、四九四番等三筆土地於日據
時期明治年間所有權人固為吳友直等七人、然於大正十四年間，
其中吳深山、吳友賢、吳舛燎、吳朝班似已非土地所有權人，且
新增所有權人吳開藤、吳開芽、吳開葉、吳開關、吳謝招治等人
，有日據時期登記簿可稽（原審卷第一宗七五至七七頁、一九四
至一九九頁），則於大正十四年所訂立之賃約字所載立約人吳友
直外七人究指何人？是否包括新增之所有權人（共有人）？立約
人是否為斯時之土地所有權人全體？即有未明，攸關賃約字效力
之判斷，自有先予釐清之必要。原審未遑詳查，徒以吳友直等七
人為日據時期所有權人，遽謂吳友直有權代表吳友恭外六人訂立
賃約字，進而認定上訴人應受該賃約字不定期限租約之拘束，未
免速斷，不無理由不備之違誤。其次，上訴人主張賃約字約定並
非租地建屋之租約。縱屬之，自訂約迄今已逾八十年，當年建築
房屋之耐用年限早已屆滿，租地建屋之使用權亦應終止等語，此
觀賃約字首揭「立賃  地合約字佃人陳生，所有者吳友直外七人
，今因所有地招得佃人自備種子、牛隻、農具、器具，全部耕作
其土地……」等旨，再參以被上訴人丁○○自述其祖父（即陳生
）原住陽明山，白天至系爭土地工作，吳姓地主遂表示擬將土地
租予其耕作，並讓其在土地上建屋居住；七十八年間因颱風吹塌
舊屋，其乃拆除舊屋，原地重建現住之二七號房屋等語（原審卷
第一宗六六頁、一審卷九九頁），有系爭房屋現狀照片為憑（一
審卷一二八至一三四頁）等情，似見陳生租地僅作農耕之用，因
便利耕作始就地建屋居住。上訴人上開主張，是否全然不可採？
非無研酌之餘地。原審就此未為任何調查審認，說明其取捨之意
見，所為不利於上訴人之判決，即有可議，尚屬難昭折服。上訴
論旨，指摘原判決不當，聲明廢棄，非無理由。
據上論結，本件上訴為有理由。依民事訴訟法第四百七十七條第
一項、第四百七十八條第二項，判決如主文。
中    華    民    國  九十七  年    四    月   十七   日
                      最高法院民事第三庭
                          審判長法官  蘇  茂  秋
                                法官  陳  碧  玉
                                法官  劉  靜  嫻
                                法官  張  宗  權
                                法官  葉  勝  利
      本件正本證明與原本無異
                                      書  記  官
中    華    民    國  九十七  年    四    月   三十   日
                                                      K


司法院資訊處製作；財團法人民間司法改革基金會備份。
